臺灣彰化地方法院刑事判決
109年度交易字第178號
公  訴  人  臺灣彰化地方檢察署檢察官 
被      告  許建賢


上列被告因公共危險案件，經檢察官提起公訴（109年偵字第617
號），本院判決如下： 
    主  文
許建賢駕駛動力交通工具而有其他情事足認服用酒類，致不能安
全駕駛，累犯，處有期徒刑伍月，如易科罰金，以新臺幣壹仟元
折算壹日。 
    事  實
一、許建賢因失眠、酒癮問題，於民國108年11月16日至和美身
    心診所就診，醫師開立Lorazepam（每日4次） 、Quetiapin
    e（睡前1次）、Mirtazapine（睡前1次）、Oxazepam（睡前
    1次）等藥物，供許建賢服用。許建賢於108年11月22日，欲
    外出前往慈惠堂，惟遭母親洪菁敏勸阻，並在洪菁敏要求下
    ，服用藥物睡覺，許建賢應能預見未依醫囑並搭配酒類服用
    藥物，可能導致嚴重喪失抑制、記憶不佳、無法對現實狀況
    做良好判斷等情形，且可預見其於飲用酒類後逕行駕駛交通
    工具，將導致不能安全駕駛情形，仍於同日21時45分前之某
    時，在其位在彰化縣○○鄉○○路0○0號住處，一次將上揭藥物
    服用完畢，並搭配飲用竹葉青酒100cc，致自己陷於精神障
    礙，致不能辨識其行為違法或欠缺依其辨識而行為之能力之
    狀態。再於同日22時許，駕駛車牌號碼000-000號普通重型
    機車前往慈惠堂，至同日22時49分許，許建賢駕車行經彰化
    縣○○鄉○○路0段000號前，因無法有效操控機車而自摔受傷。
二、案經彰化縣警察局和美分局報告臺灣彰化地方檢察署檢察官
    偵查起訴。 
    理  由
一、本判決所引用被告以外之人於審判外之言詞或書面陳述，而
    不符合刑事訴訟法第159條之1至第159條之4之規定者，檢察
    官、被告許建賢均已明示同意作為證據（見本院卷第29、30
    、185、186頁），本院審酌各該證據製作時之情況，並無違
    法不當之情事，以之作為證據應屬適當，依刑事訴訟法第15
    9條之5第1項之規定，認具有證據能力。
二、訊據被告坦承有於108年11月22日21時45分前之某時，在家
    中服用藥物並搭配飲用竹葉青酒入睡，同日22時許駕駛上揭
    機車外出，至同日22時49分許摔倒路旁之事實，惟矢口否認
    有何酒後駕車之犯行，辯稱：我知道我有喝酒，我吃藥後就
    睡覺了，之後情形我就不知道我在做什麼云云。經查，
(一)上揭被告所坦承之事實，有道路交通事故現場圖、道路交通
    事故調查報告表(一)、道路交通事故調查報告表(二)-1各1
    份、現場及車損照片12張、監視器翻拍畫面照片1張在卷足
    稽，此部分之事實堪可認定。　　
(二)證人劉韋廷證稱：當初我是從線西國中開車沿中央路準備返
    回和美鎮住家，經過案發地點時，我看到有一輛機車倒在路
    中央，我下車察看，發現機車駕駛人摔到對向車道，駕駛人
    沒有意識，而且他有一隻腳膝蓋以下是彎曲的，我在現場等
    警察前來處理時，被告還是沒有意識，但有呻吟聲等語（見
    本院卷第90頁），參以道路交通事故調查報告表(二)-1所示
    ，上揭機車僅右側車身受損，佐以事故現場照片（見偵卷第
    12頁），為機車倒地側受損，暨被告除受有右側小腿開放性
    骨折、疑似腦震盪、肢體及臉部多處擦傷等傷害外（參照秀
    傳醫療財團法人彰濱秀傳紀念醫院〈下稱彰濱秀傳醫院〉診斷
    證明書1份，見偵卷第20頁），並無其他外傷，顯然被告係
    飲酒後，不能安全駕駛上揭機車而自摔甚明。
(三)又被告未依醫囑、搭配酒類服用藥物（見下列4.所述），進
    而駕駛上揭機車自摔，應為原因自由行為，理由如下：
  1.按行為時因精神障礙或其他心智缺陷，致不能辨識其行為違
    法或欠缺依其辨識而行為之能力者，不罰。行為時因前項之
    原因，致其辨識行為違法或依其辨識而行為之能力，顯著減
    低者，得減輕其刑，刑法第19條第1、2項固定有明文。惟上
    揭規定，於因故意或過失自行招致者，不適用之，同條第3
    項規定甚明。此即學理上所稱之原因自由行為，係指行為人
    在精神、心智正常，具備完全責任能力時，本即有犯罪故意
    ，並為利用以之犯罪，故意使自己陷入精神障礙或心智缺陷
    狀態，而於辨識行為違法之能力與依辨識而行為之自我控制
    能力欠缺或顯著降低，已不具備完全責任能力之際，實行該
    犯罪行為；或已有犯罪故意後，偶因過失陷入精神障礙或心
    智缺陷狀態時，果為該犯罪；甚或無犯罪故意，但對客觀上
    應注意並能注意或可能預見之犯罪，主觀上卻疏未注意或確
    信其不發生，嗣因可歸責於己之事由，自陷於精神障礙或心
    智缺陷狀態之際，發生該犯罪行為者，俱屬之。故原因自由
    行為之行為人，在具有完全刑事責任能力之原因行為時，既
    對構成犯罪之事實，具有故意或能預見其發生，即有不自陷
    於精神障礙、心智缺陷狀態及不為犯罪之期待可能性，竟仍
    基於犯罪之故意，或對能預見之犯罪事實，於可歸責於行為
    人之原因，自陷於精神障礙或心智缺陷狀態，致發生犯罪行
    為者，自應與精神、心智正常狀態下之犯罪行為同其處罰，
    而不能依同條前2項規定減輕或免除其刑事責任（最高法院1
    07年度台上字第2672號判決意旨參照）。
　2.被告於108年9月28日初次至和美身心醫學診所就醫，主訴為
    整日情緒低落以及酒精依賴伴有戒斷症狀乙節，有上開診所
    109年5月15日【109】和美身心診字第0000000000號函1份在
    卷可憑（見本院卷第53頁），而依被告和美身心醫學診所病
    歷所載，被告於案發前即108年11月16日曾至診所就醫，被
    告有食慾變差、夜眠變化（失眠，TST=4hr/day）、注意力
    變化、猶豫不決等情形，醫師開立Lorazepam（每日4次） 
    、Quetiapine（睡前1次）、Mirtazapine（睡前1次）、Oxa
    zepam（睡前1次）等藥物供被告服用（見本院卷71、211頁
    ），核先敘明。
  3.證人即被告母親洪菁敏於本院審理時證稱：當天我加班到晚
    上9點多回家，二兒子（被告之弟）說被告跌倒了，我去房
    間看他的腳，想說等洗好澡才能幫他上藥，被告跟我說想要
    去慈惠堂，我說不行，你喝了酒去那邊沒有幫助，之後我就
    去洗澡，大概9點45分，我問二兒子大哥是不是出去了，二
    兒子說是，後來被告出去又回來，我以為他要回家，結果他
    要把機車掉頭再騎出去，結果就出事了；被告的乾爹在慈惠
    堂，我是後來在醫院看他的LINE，才知道是他的乾爹叫他去
    幫忙等語（見本院卷第128頁），而被告亦自承：當天我跟
    我媽說我要去慈惠堂，但她叫我不要去，我就說不然我吃完
    藥就去睡等語（見本院卷第187頁），足見被告於飲酒前已
    有駕駛機車至慈惠堂之意欲。
　4.被告自承：我白天有可能太忙忘了吃或不吃，晚上再一起吃
    等語（見本院卷第225頁），證人洪菁敏亦證稱：被告三餐
    都要吃藥，當天他配了一口酒，把全天的藥量一次吃完等語
    （見本院卷第128、131頁），而被告上開未遵醫囑且服用烈
    酒之服藥方式，可能導致嚴重喪失抑制、記憶不佳、無法對
    現實狀況做良好判斷等情形，亦有彰化基督教醫療財團法人
    彰化基督教醫院精神科彰基精鑑字第0000000000號精神鑑定
    報告書1份存卷可考（見本院卷第161至175頁），是被告應
    能預見其未依醫囑、搭配酒類服用藥物，將致自己陷於精神
    障礙，致不能辨識其行為違法或欠缺依其辨識而行為之能力
    之狀態。
　5.綜前，被告案發前即有意前往慈惠堂，其明知自己有酒精依
    賴，能預見未依醫囑、搭配酒類服用藥物，將致自己陷於喪
    失抑制、記憶不佳、無法作良好判斷等精神障礙之狀態，其
    仍搭配竹葉青酒，未遵醫囑而服用藥物，自屬自行招致者，
    其駕駛系爭機車而自摔，揆諸上揭1之說明，屬原因自由行
    為，不適用刑法第19條第1、2項不罰或減輕其刑之規定。是
    被告縱使對案發過程已不復記憶，亦不能為有利被告之認定
    。
(四)另員警據報趕往現場後，將被告送彰濱秀傳醫院救治，經該
    院於108年11月22日23時26分許，為被告進行抽血檢測，被
    告血液中酒精濃度達403mg/dl，有該院檢驗報告查詢生化報
    告1份在卷可憑（見偵卷第17頁），上開數值已逾人體所能
    承受之標準，顯有疑問。而上開數值係以酒精脫氫酶的酵素
    法（酵素分析法）檢測，亦有該院109年6月30日濱秀（醫）
    字第0000000號函1份在卷可佐（見本院卷第97頁），而「一
    般醫院之生化儀器，其儀器偵測原理多為生化酵素免疫分析
    法（含化學呈色法等），極易有偽陽性反應發生，若以該類
    原理之儀器檢測酒精（乙醇），較易受一些因素影響，如檢
    體個別特性（如該檢體是否溶血、乳酸含量），急救輸液等
    因素干擾，因此生化酵素分析法係一種初步篩驗實驗，檢驗
    結果僅能提供醫療參考。生化酵素分析結果為陽性反應時，
    必需再以頂空氣相層析分析法確認，始能供為法庭上證據。
    」有法務部法醫研究所110年1月27日法醫毒字第0000000000
    0號函1份存卷可參（見本院卷第207頁），可知一般醫院使
    用生化儀器，所採用之酵素分析法，極易有偽陽性反應，僅
    能提供醫療之參考，縱驗得「酒精（乙醇）陽性反應」仍必
    須使用頂空氣相層析分析法，始能精準測得血液酒精濃度之
    數值。而依彰濱秀傳醫院上揭函文所示，被告之檢體業經銷
    毀，是本案自無從再以頂空氣相層析分析法確認被告血液中
    之酒精濃度，故上揭彰濱秀傳醫院生化報告自不得作為本案
    論罪之證據，亦予敘明。
 (五)本案事證明確，被告酒後不能安全駕駛之犯行堪以認定，
    應依法論科。　　
三、核被告所為，係犯刑法第185條之3第1項第2款之駕駛動力交
    通工具而有其他情事足認服用酒類，致不能安全駕駛罪。起
    訴書認被告所為係犯刑法第185條之3第1項第1款吐氣所含酒
    精濃度達每公升零點二五毫克以上而駕駛動力交通工具罪，
    惟檢察官所認定之被告體內酒精濃度不為本院所採取，已如
    上述，又上揭兩款規定僅係不能安全駕駛之公共危險罪之不
    同態樣，兩者適用同一處罰條文，且檢察官於起訴書犯罪事
    實欄已載明被告因自摔而為警查獲之過程，自無庸依刑事訴
    訟法第300條規定變更起訴法條，附此敘明。被告前因公共
    危險案件，經本院105年交簡字第1270、1301號、106年交易
    字第42號判決處有期徒刑4、5、3月確定，上開各罪經本院1
    07年聲字第731號裁定應執行有期徒刑10月，於107年8月29
    日易科罰金執行完畢乙情，有臺灣高等法院被告前案紀錄表
    1份在卷可按，其於受有期徒刑執行完畢後，5年以內故意再
    犯本案有期徒刑以上之罪，為累犯，而依其犯罪情節，並無
    處以法定最輕本刑仍顯過苛之情形，依大法官釋字第775號
    解釋意旨，於刑法第47條修正之前，仍應適用累犯之規定加
    重處罰。爰審酌被告前已有公共危險酒後駕車之前科紀錄，
    被告於治療酒癮、失眠過程中，未遵醫囑過量服藥，並搭配
    飲用竹葉青酒，自行招致可歸責於己之精神障礙，且於不能
    安全駕駛之狀態下，駕駛上揭機車行駛在公眾往來之道路上
    ，漠視公眾生命、身體安全，所為殊屬可議，然被告係自摔
    成傷，未殃及他人，再斟酌被告坦承飲酒，惟否認犯行之犯
    後態度，兼衡其智識程度、生活狀況等一切情狀，爰量處如
    主文所示之刑，並諭知易科罰金之折算標準，以示懲儆。
據上論斷，應依刑事訴訟法第299條第1項前段，判決如主文。
本案經檢察官吳曉婷提起公訴，檢察官林佳裕到庭執行職務。
中　　華　　民　　國　　110 　年　　5 　　月　　24 　 日
                       刑事第一庭   法  官  張鶴齡 
以上正本證明與原本無異。
如不服本判決應於收受判決後20日內向本院提出上訴書狀，並應
敘述具體理由；其未敘述上訴理由者，應於上訴期間屆滿後20日
內向本院補提理由書（均須按他造當事人之人數附繕本）「切勿
逕送上級法院」。
中　　華　　民　　國　　110 　年　　5 　　月　　24　　日
                                    書記官　黃當易
所犯法條：
中華民國刑法第185條之3
駕駛動力交通工具而有下列情形之一者，處二年以下有期徒刑，
得併科二十萬元以下罰金：
一、吐氣所含酒精濃度達每公升零點二五毫克或血液中酒精濃度
    達百分之零點零五以上。
二、有前款以外之其他情事足認服用酒類或其他相類之物，致不
    能安全駕駛。
三、服用毒品、麻醉藥品或其他相類之物，致不能安全駕駛。
因而致人於死者，處三年以上十年以下有期徒刑；致重傷者，處
一年以上七年以下有期徒刑。
曾犯本條或陸海空軍刑法第五十四條之罪，經有罪判決確定或經
緩起訴處分確定，於五年內再犯第一項之罪因而致人於死者，處
無期徒刑或五年以上有期徒刑；致重傷者，處三年以上十年以下
有期徒刑。